---
title: "Análisis de datos Lattice para NINIs en comunas de Medellín"
author: "Julián Castaño Pineda"
date: "2024-09-11"
output: 
  html_document: 
    theme: united
    highlight: tango
    toc: yes
    toc_float: yes
    code_folding: hide
---

```{r setup, include=FALSE}
knitr::opts_chunk$set(echo = TRUE)
```

```{r, warning=FALSE,message=FALSE}
library(tidyverse)
library(readxl)
library(geoR)
library(leaflet)
library(magrittr)
library(sm)
library(sf)
library(sp)
library(spatstat)
library(tmap)
library(tmaptools)
library(spatstat)
library(spdep)
library(gstat)
library(spatialreg)
library(DT)
library(ggplot2)
```

# Pregunta de investigación

¿Existe una estructura espacial entre las comunas de Medellín en relación con el porcentaje de jóvenes afectados por la problemática de la Ninidad?

# Metodología

-   Se usará la encuesta de calidad de vida de 2022 obtenida de <https://www.medellin.gov.co/es/centro-documental/encuesta-de-calidad-de-vida-2022/>

-   Con base en la segmentación de grupos etarios del Departamento Nacional de Estadística (DANE) se tomará solo la población entre 14-28 años

-   Se tomarán solo las siguientes variables:

    -   **Variable:** p_006 - **Posición:** 8 - **Etiqueta:** Comunas de Medellín
    -   **Variable:** p_015 - **Posición:** 12 - **Etiqueta:** Sexo
    -   **Variable:** p_018 - **Posición:** 14 - **Etiqueta:** Edad
    -   **Variable:** p_036 - **Posición:** 34 - **Etiqueta:** Actualmente estudia? (asiste a sala cuna, guardería, preescolar, escuela, colegio, técnico, tecnológico o universidad)
    -   **Variable:** p_037 - **Posición:** 35 - **Etiqueta:**Estudió durante este año?
    -   **Variable:** p_069 - **Posición:** 35 - **Etiqueta:**¿En qué actividad ocupó la mayor parte del tiempo la semana pasada?
    -   **Variable:** p_076 - **Posición:** 67 - **Etiqueta:** ¿Durante los últimos 12 meses, trabajó por lo menos 2 semanas consecutivas?

Se usaran estos datos para evaluar la estructura espacial del proceso.

Adicionalmente se agregaron 3 variables adicionales para ver si tienen relación con la problemática Nini

-   **Variable:** p_058 - **Posición:** 54 - **Etiqueta:** ¿Cuántos hijos nacidos vivos ha tenido, en toda su vida?
-   **Variable:** p_254 - **Posición:** 226 - **Etiqueta:** Los ingresos anuales ascienden a
-   **Variable:** 271 - **Posición:** 243 - **Etiqueta:** ¿Usted considera que existe discriminación contra la mujer?

# Datos {.tabset}

## Datos crudos

```{r, warning=FALSE}
nini_df <- read_excel("Encuesta Calidad de Vida_ECV2022.xlsx")[,c(4,8,10,30,31,62,63,50,222,239)] 

nini_df_clean<-nini_df %>%  
  mutate(p_037 = ifelse(p_037==-88,p_036,p_037)) %>% 
  mutate(p_076 = ifelse(p_076==-88,p_069,p_076)) %>% 
  rename(NOMBRE = p_006, Sexo = p_015, Edad = p_018, Estudia = p_036,
         EstudiaAño = p_037, Ocupacion = p_069, TrabajaAño = p_076,
         Hijos = p_058, Ingresos = p_254, Discriminacion = p_271 ) %>% 
  filter(Edad<=28,Edad>=14) %>% 
  mutate(TrabajaAño = ifelse(TrabajaAño %in% c(-99,-98,8,999),NA,TrabajaAño)) %>%
  mutate(Hijos = ifelse(Hijos %in% c(-99,-88),NA, Hijos)) %>% 
  mutate(Discriminacion = ifelse(Discriminacion==1,1,ifelse(Discriminacion==2,0,NA))) %>% 
  mutate(Ocupacion = ifelse(Ocupacion %in% c(-99),NA,Ocupacion))%>% 
   mutate(NOMBRE = recode(NOMBRE, 
                         `1` = "Popular",
                         `2` = "Santa Cruz",
                         `3` = "Manrique",
                         `4` = "Aranjuez",
                         `5` = "Castilla",
                         `6` = "Doce de Octubre",
                         `7` = "Robledo",
                         `8` = "Villa Hermosa",
                         `9` = "Buenos Aires",
                         `10` = "La Candelaria",
                         `11` = "Laureles Estadio",
                         `12` = "La América",
                         `13` = "San Javier",
                         `14` = "El Poblado",
                         `15` = "Guayabal",
                         `16` = "Belén",
                         `50` = "Corregimiento de San Sebastián de Palmitas",
                         `60` = "Corregimiento de San Cristóbal",
                         `70` = "Corregimiento de Altavista",
                         `80` = "Corregimiento de San Antonio de Prado",
                         `90` = "Corregimiento de Santa Elena")) %>% 
  mutate(Sexo = ifelse(Sexo == 2, "Mujer", "Hombre"),
         NiniCortoPlazo  = ifelse(Estudia == 2 & Ocupacion != 1,1,0), # NINI YA
         NiniLargoPlazo = ifelse(EstudiaAño == 2 & TrabajaAño == 2,1,0)) # NINI durante un año

datatable(nini_df_clean)
  
```

## Summarize

```{r, warning=FALSE}
nini_comunas <- nini_df_clean %>% group_by(NOMBRE) %>%
  summarise(NiniLargoPlazo = mean(NiniLargoPlazo, na.rm = T)*100,
            NiniCortoPlazo = mean(NiniCortoPlazo, na.rm = T)*100) 

nini_comunas_hombres <- nini_df_clean %>% filter(Sexo == "Hombre") %>% group_by(NOMBRE) %>%
  summarise(NiniLargoPlazoH = mean(NiniLargoPlazo, na.rm = T)*100,
            NiniCortoPlazoH = mean(NiniCortoPlazo, na.rm = T)*100) 

nini_comunas_mujeres <- nini_df_clean %>% filter(Sexo == "Mujer") %>% group_by(NOMBRE) %>%
  summarise(NiniLargoPlazoM = mean(NiniLargoPlazo, na.rm = T)*100,
            NiniCortoPlazoM = mean(NiniCortoPlazo, na.rm = T)*100) 

nini_comunas_variables <- nini_df_clean %>% group_by(NOMBRE) %>%
  summarise(Hijos = mean(Hijos, na.rm = T),
            Ingresos = mean(Ingresos, na.rm = T),
            Discriminacion = mean(Discriminacion, na.rm=T)*100,
            TasaGen = sum(Sexo == "Mujer") / sum(Sexo == "Hombre")) 

lattice_data <- left_join(nini_comunas, nini_comunas_hombres, by = "NOMBRE")
lattice_data <- left_join(lattice_data , nini_comunas_mujeres, by = "NOMBRE")
lattice_data <- left_join(lattice_data , nini_comunas_variables, by = "NOMBRE")
datatable(lattice_data %>%   mutate_if(is.numeric, round, digits = 2))

```

# Visualización {.tabset}

## shape

```{r, warning=F, comment=F,message=FALSE,include=FALSE}
shape_med <- st_read("medellin.geojson")
```

```{r}
plot(shape_med[6])
```

```{r}
df_lattice <- inner_join(shape_med, lattice_data, by = "NOMBRE")
```

## Mapa

```{r, message=FALSE, warning=FALSE}
tmap_mode("view")
p1 <- tm_shape(df_lattice) +
  tm_polygons(col = "NiniCortoPlazo", title = "Corto Plazo",
              style ="cont",alpha = 0.8,id = "NOMBRE")+
  tm_layout(legend.outside = TRUE)

p2 <- tm_shape(df_lattice) +
  tm_polygons(col = "NiniLargoPlazo", title = "Largo Plazo",
              style = "cont",alpha = 0.8,id = "NOMBRE") +
  tm_layout(legend.outside = TRUE)

tmap_arrange(p1, p2)
```

## Centroides

```{r}
geometria <- st_make_valid(df_lattice$geometry) 

centros<-st_centroid(geometria)
ggplot() +
  geom_sf(data = geometria, fill=4) +
  geom_sf(data = centros, color = "black")+
  theme_bw()


#sf_use_s2(FALSE) #para que no use geometría esférica por lo que necesita el poly2nb
matriz <-poly2nb(geometria) #objeto nb
matriz #matriz de vecindad
```

## Grafo

```{r}
ColData1 <- df_lattice$NiniLargoPlazo
coords1 = sf::st_coordinates(centros) # coordenadas de los centroides
col_nb1 = matriz

col_nb1_sf = spdep::nb2lines(col_nb1,
                             coords=coords1,
                             proj4string="WGS84",
                             as_sf=T)
```

```{r}
#grafico
ggplot() +
  geom_sf(data = geometria, fill="4")+
  geom_sf(data = col_nb1_sf, col = 1)+
  theme_bw()
```

# Moran Test

```{=tex}
\begin{align*}
H_0 &: \text{No existe autocorrelación espacial} \\
H_1 &: \text{Existe autocorrelación espacial}
\end{align*}
```
```{r}
pesos <- nb2listw(matriz, style = "W") 
#W pesos estilo reina
#B, Binary coding
#C,  
#“U”
#“minmax” 
#S” pesos

moran.test(df_lattice$NiniLargoPlazo, pesos)
moran.test(df_lattice$NiniCortoPlazo, pesos)

mp <- moran.plot(df_lattice$NiniCortoPlazo, listw = pesos, labels = as.character(df_lattice$NOMBRE), pch = 19,plot = F)

ggplot(mp, aes(x = x, y = wx)) + 
  geom_point(shape = 1) + 
  geom_smooth(formula = y ~ x, method = "lm") + 
  geom_hline(yintercept = mean(mp$wx), lty = 2) + 
  geom_vline(xintercept = mean(mp$x), lty = 2) + 
  geom_point(data = mp[mp$is_inf,], aes(x = x, y = wx), shape = 9) +
  geom_text(data = mp[mp$is_inf,], aes(x = x, y = wx, label = labels, vjust = 1.5)) +
  theme_minimal() + 
  xlab("Casos") + 
  ylab("Spatially lagged")

#summary(mp)
```

# Lisa {.tabset}

```{=tex}
\begin{align*}
H_0 &: \text{No autocorrelación espacial} \\
H_1 &: \text{autocorrelación espacial positiva o negativa}
\end{align*}
```
## Gráfica

```{r}
lisa <- localmoran(df_lattice$NiniCortoPlazo, pesos)
# Define los colores para las categorías
colores <- c("Low-Low" = "blue", "High-Low" = "green", "Low-High" = "yellow", "High-High" = "red")

# Crea un mapa de clusters espaciales con etiquetas
plot(df_lattice[,11], col = ifelse(lisa[,1] > 0 & lisa[,5] < 0.05, colores[attr(lisa,"quadr")$mean], "gray"))
legend("bottomright", legend = names(colores), fill = colores, cex = 0.8)




```

## Tabla

```{r}
df_lattice$lmI <- lisa[,"Ii"] # local Moran's I
df_lattice$lmZ <- lisa[,"Z.Ii"] # z-scores
# p-values corresponding to alternative greater
df_lattice$lmp <- lisa[,"Pr(z != E(Ii))"]

tabla <- df_lattice %>%
  select(NOMBRE, lmp) %>%
  st_drop_geometry() %>%
  mutate(Valor.P = round(lmp, 4)) %>%
  arrange(lmp) %>% 
  select(-lmp)   # Extraer valores P

tabla %>%
  datatable(
    options = list(
      dom = 'tB<"clear">lfrtip',
      searching = TRUE
    )
  )
```

# Modelo SAR {.tabset}

$$Y = \rho W Y + X \beta + \varepsilon \\$$ donde:



- $Y$ es un vector de variables dependientes.
- $\rho$ es el parámetro de autocorrelación espacial.
- $W$ es una matriz de pesos espaciales que captura la relación de vecindad entre las observaciones.
- $X$ es una matriz de variables independientes.
- $\beta$ es un vector de coeficientes para las variables independientes.
- $\varepsilon$ es un término de error.


## Ajuste intercepto

```{r}
modelo_sar <- spautolm(NiniCortoPlazo ~ 1, listw = pesos, data = df_lattice, family = "SAR")
summary(modelo_sar)

```

## Ajuste variable predictora

```{r}
modelo_sar_cov <- spautolm(NiniCortoPlazo ~ Hijos+Discriminacion, listw = pesos, data = df_lattice %>% mutate(Ingresos = (Ingresos-mean(Ingresos))/sd(Ingresos)), family = "SAR")
summary(modelo_sar_cov)
```

## Pronosticos

```{r}
df_lattice$residuos_sar <- residuals(modelo_sar, type = "sresid")
df_lattice$residuos_sar_cov <- residuals(modelo_sar_cov, type = "sresid")

# modelo_reg_sar <- lm(NiniCortoPlazo ~ residuos_sar, data =df_lattice) 
# modelo_reg_sar_cov <- lm(NiniCortoPlazo ~ residuos_sar_cov, data =df_lattice) 
# 
# df_lattice$pronosticos <- predict(modelo_reg_sar, df_lattice)
# df_lattice$pronosticos_cov <- predict(modelo_reg_sar_cov, df_lattice)

df_lattice$pronosticos <- fitted.values(modelo_sar)
df_lattice$pronosticos_cov <- fitted.values(modelo_sar_cov)

df_lattice %>%
  pivot_longer(cols = c(pronosticos, pronosticos_cov), 
               names_to = "Modelo", 
               values_to = "Pronostico") %>%
  mutate(Modelo = recode(Modelo, 
                         pronosticos = "Modelo Intercepto", 
                         pronosticos_cov = "Modelo Covariables")) %>% 
  ggplot() +
  geom_sf(aes(fill = Pronostico)) + 
  scale_fill_gradient(low = "royalblue1", high = "red2", name = "Pronósticos") + 
  theme_bw() +
  facet_wrap(~Modelo) +  # Crear paneles según el Modelo
  ggtitle("Comparación de Modelos")

```

## Métricas

```{r}
mape <- function(valores_reales, valores_predichos) {
  # Asegurarse de que los vectores sean del mismo tamaño
  if(length(valores_reales) != length(valores_predichos)) {
    stop("Los vectores 'valores_reales' y 'valores_predichos' deben tener la misma longitud")
  }
  
  # Calcular el MAPE
  error_porcentual <- abs((valores_reales - valores_predichos) / valores_reales)
  mape_value <- mean(error_porcentual, na.rm = TRUE) * 100
  
  return(mape_value)
}

cat("MAPE modelo intercepto", mape(df_lattice$NiniCortoPlazo, df_lattice$pronosticos),"%\n")
cat("MAPE modelo covariables", mape(df_lattice$NiniCortoPlazo, df_lattice$pronosticos_cov),"%\n")
cat("MAPE modelo lineal", mape(df_lattice$NiniCortoPlazo, fitted.values(lm(NiniCortoPlazo~Hijos+Discriminacion, df_lattice))),"%\n")
```

# Modelo CAR {.tabset}

$$Y = \lambda D Y + X \beta + \varepsilon \\$$ donde:

-   $Y$ es un vector de variables dependientes.
-   $\lambda$ es el parámetro de autocorrelación espacial.
-   $D$ es una matriz de pesos espaciales que captura la relación de vecindad entre las observaciones.
-   $\lambda D Y$ representa la influencia de las observaciones vecinas en cada observación individual.
-   $X$ es una matriz de variables independientes.
-   $\beta$ es un vector de coeficientes para las variables independientes.
-   $\varepsilon$ es un término de error.

## Ajuste intercepto

```{r,warning=FALSE}
modelo_car <- spautolm(NiniCortoPlazo ~ 1, listw = pesos, data = df_lattice, family = "CAR")
summary(modelo_car)

```

## Ajuste variable predictora

```{r,warning=FALSE}
modelo_car_cov <- spautolm(NiniCortoPlazo ~ Hijos+Discriminacion, listw = pesos, data = df_lattice %>% mutate(Ingresos = (Ingresos-mean(Ingresos))/sd(Ingresos)), family = "CAR")
summary(modelo_car_cov)
```

## Pronosticos

```{r}
df_lattice$residuos_car <- residuals(modelo_car, type = "sresid")
df_lattice$residuos_car_cov <- residuals(modelo_car_cov, type = "sresid")

# modelo_reg_car <- lm(NiniCortoPlazo ~ residuos_car, data =df_lattice) 
# modelo_reg_car_cov <- lm(NiniCortoPlazo ~ residuos_car_cov, data =df_lattice) 
# 
# df_lattice$pronosticos_car <- predict(modelo_reg_car, df_lattice)
# df_lattice$pronosticos_car_cov <- predict(modelo_reg_car_cov, df_lattice)

df_lattice$pronosticos_car <- fitted.values(modelo_car)
df_lattice$pronosticos_car_cov <- fitted.values(modelo_car_cov)

df_lattice %>%
  pivot_longer(cols = c(pronosticos_car, pronosticos_car_cov), 
               names_to = "Modelo", 
               values_to = "Pronostico") %>%
  mutate(Modelo = recode(Modelo, 
                         pronosticos = "Modelo CAR Intercepto", 
                         pronosticos_cov = "Modelo CAR Covariables")) %>% 
  ggplot() +
  geom_sf(aes(fill = Pronostico)) + 
  scale_fill_gradient(low = "royalblue1", high = "red2", name = "Pronósticos") + 
  theme_bw() +
  facet_wrap(~Modelo) +  # Crear paneles según el Modelo
  ggtitle("Comparación de Modelos")

  
```

## Métricas

```{r}
mape <- function(valores_reales, valores_predichos) {
  # Asegurarse de que los vectores sean del mismo tamaño
  if(length(valores_reales) != length(valores_predichos)) {
    stop("Los vectores 'valores_reales' y 'valores_predichos' deben tener la misma longitud")
  }
  
  # Calcular el MAPE
  error_porcentual <- abs((valores_reales - valores_predichos) / valores_reales)
  mape_value <- mean(error_porcentual, na.rm = TRUE) * 100
  
  return(mape_value)
}

 


cat("MAPE modelo intercepto", mape(df_lattice$NiniCortoPlazo, df_lattice$pronosticos_car),"%\n")
cat("MAPE modelo covariables", mape(df_lattice$NiniCortoPlazo, df_lattice$pronosticos_car_cov),"%\n")
cat("MAPE modelo lineal", mape(df_lattice$NiniCortoPlazo, fitted.values(lm(NiniCortoPlazo~Hijos+Discriminacion, df_lattice))),"%\n")
```
